臺灣桃園地方法院刑事判決　　　　　　100年度簡上字第160號
上　訴　人　臺灣桃園地方法院檢察署檢察官
被　　　告　徐良文
上列上訴人因被告偽造文書案件，不服本院簡易庭99年度壢簡字
第2546號中華民國100年2月8 日第一審簡易判決（起訴案號：99
年度偵字第20624 號），提起上訴，本院第二審合議庭判決如下
：
    主  文
原判決撤銷。
徐良文行使偽造私文書，足以生損害於他人，處有期徒刑伍月，
如易科罰金，以新臺幣壹仟元折算壹日，未扣案之中國信託商業
銀行信用卡申請書上「聯名卡同意條款」欄及「正卡人中文正楷
簽名」欄內偽造之「陳彥儒」之署名貳枚均沒收。又意圖為自己
不法之所有，以詐術使人將本人之物交付，處有期徒刑參月，如
易科罰金，以新臺幣壹仟元折算壹日。應執行有期徒刑柒月，如
易科罰金，以新臺幣壹仟元折算壹日，未扣案之中國信託商業銀
行信用卡申請書上「聯名卡同意條款」欄及「正卡人中文正楷簽
名」欄內偽造之「陳彥儒」之署名貳枚均沒收。
    事  實
一、徐良文與陳彥儒係朋友關係，利用陳彥儒同意擔任其貸款保
    證人之機會，取得陳彥儒之國民身分證，竟基於行使偽造私
    文書、詐欺取財之犯意，未經陳彥儒同意，於民國99年 3月
    16日，在臺灣地區某不詳處所，冒用陳彥儒名義，在中國信
    託商業銀行股份有限公司（下稱中國信託銀行）之信用卡申
    請書上填載陳彥儒之基本資料，並在該申請書上「聯名卡同
    意條款」欄及「正卡人中文正楷簽名」欄內偽造「陳彥儒」
    之署名2 枚，偽造用以表示係由陳彥儒本人向中國信託銀行
    申請核發信用卡之意思之私文書，連同陳彥儒之國民身分證
    影本寄予不知情之中國信託銀行之承辦人員申請信用卡而行
    使，致該銀行承辦人員因而陷於錯誤，誤認係陳彥儒所申請
    ，而於99年4月7日以「陳彥儒」名義核發中華電信CALLCALL
    聯名信用卡1 張（卡號：0000000000000XXX號），寄送至徐
    良文位在桃園縣中壢市○○路26號2 樓之11居所，由該處所
    之管理員簽收，再由徐良文領取，足以生損害於陳彥儒之權
    益，及中國信託銀行對於信用卡之核發、徵信、刷卡等帳務
    管理之正確性。
二、徐良文取得前開信用卡後辦理開卡，另基於詐欺取財之犯意
    ，先於上開信用卡背面「持卡人簽名欄」偽簽自己之英文名
    字「andy」佯作持卡人之署名，於99年4月9日與陳彥儒一同
    至桃園縣中壢市○○路○段450號家樂福量販店購物，於結帳
    時，向不知情之陳彥儒佯稱前開信用卡係其弟媳所有，其弟
    媳亦姓陳且授權其使用該信用卡，騙取陳彥儒出示證件予不
    知情之該店收銀人員核對之方式，由徐良文使用該信用卡，
    使該店收銀人員疏未注意，因而陷於錯誤，誤認徐良文係有
    權使用該信用卡之人，而同意徐良文持該信用卡消費，致該
    店之收銀人員將其所詐購之價值新臺幣4萬9,882元菸、酒等
    物品交付予徐良文，徐良文得手後，隨即將該菸酒商品轉賣
    換取現金，得款花用殆盡。嗣陳彥儒於99年6 月18日前往財
    團法人金融聯合中心查詢時，查知有前開信用卡之刷卡資料
    ，報警處理，因而循線查獲上情。
二、案經陳彥儒訴由國道公路警察局刑事警察隊報請臺灣桃園地
    方法院檢察署檢察官聲請簡易判決處刑。
    理  由
一、上揭犯罪事實，業據被告徐良文於警詢及檢察官訊問時均自
    白不諱，核與證人陳彥儒於警詢及檢察官訊問時證述之情節
    相符（見臺灣桃園地方法院檢察署99年度偵字第20624 號卷
    第13-15、17-19、56、57頁），並有中國信託銀行信用卡申
    請書影本、內政部警政署國道公路警察局刑事警察隊扣押筆
    錄、扣押物品目錄表、信用卡簽帳單影本各1 份、信用卡翻
    拍照片2張在卷可憑（見同上偵卷第12、25-28、30、51頁）
    ，堪認被告上開自白應與事實相符。是本件事證明確，被告
    之犯罪事實已堪認定，應依法論科。
二、論罪科刑：
(一)、核被告如事實欄一所為，係犯刑法第216條、第210條之行使
    偽造私文書罪、第339條第1項之詐欺取財罪。被告偽造署押
    之行為為偽造私文書之行為所吸收；偽造私文書之行為為其
    後行使之高度行為所吸收，均不另論罪。又被告以一行使偽
    造私文書之行為，使銀行核卡人員陷於錯誤而核發信用卡，
    觸犯構成要件不同之罪名，為想像競合犯，應從一重之行使
    偽造私文書罪論處。
(二)、按偽造文書罪，以處罰有形偽造為原則，所謂有形偽造，亦
    稱形式主義，係指無制作權人，冒用他人名義，制作內容不
    實之文書，是最高法院歷來判例，均認刑法處罰偽造文書罪
    ，係以無制作權人冒用他人之名義而制作該文書為必要，即
    文書作成之名義人須出於虛捏或假冒（最高法院21年上字第
    2668號判例、24年上字第5458號判例參照），查被告於前開
    信用卡背面空白簽名條上，簽具自己之英文名字「andy」，
    未偽簽他人之姓名，業據認定如前，是被告縱有持以行使之
    行為，因其所行使者，尚非冒用他人名義制作之偽造私文書
    ，僅係以簽署自己之英文名字方式，利用信用卡特約商店店
    員疏於核對該信用卡真正使用權人英文姓名之機會，詐取財
    物，揆諸前開意旨，自不能論以行使偽造私文書罪。核被告
    如事實欄二所為，係犯刑法第339條第1項之詐欺取財罪。被
    告利用不知情之被害人陳彥儒提出證件供量販店收銀人員核
    對，使該店員誤認其係有權行使該信用卡而詐欺取財，為間
    接正犯。
(三)、被告所犯行使偽造私文書及詐欺取財犯行，犯意各別，行為
    互異，應分論併罰。
三、原審以被告犯罪事證明確，予以論罪科刑，固非無見。惟被
    告行使偽造之信用卡申請書向中國信託銀行申請核發信用卡
    以詐取信用卡，嗣取得被害人陳彥儒名義之信用卡後，另行
    使用該信用卡詐購財物，其行使偽造私文書及詐欺取財行為
    ，時間雖僅相隔數日，然其既非於同時、同地或密切接近之
    時地為之，且查各該犯行之法益受侵害者互殊，其一為中國
    信託銀行及被害人陳彥儒（行使偽造之信用卡申請書部分）
    ，另一則為家樂福量販店之收銀人員（使用信用卡詐購財物
    部分），前開犯行自屬不同之行為、不同之犯意，原審認其
    行使偽造私文書與詐欺係同一行為，為想像競合關係，自有
    未合。檢察官以被告冒用被害人陳彥儒名義申辦信用卡及被
    告使用該信用卡之取得財物之行為，兩者係不同之行為，亦
    難認係行為單數，於刑法修正刪除牽連犯之規定後，被告之
    犯行本應論以數罪而併罰，然原審認被告之行使偽造私文書
    與詐欺取財犯行間，係屬一行為觸犯數罪明之想像競合犯，
    自有違誤為由，提起本件上訴，為有理由。原判決既有前揭
    違誤之處，自應由本院予以撤銷改判。爰審酌被告為貪圖不
    法利得，竟未得被害人陳彥儒同意即持其交付之身分證影本
    申辦信用卡，復持以詐取他人所有之財物，嚴重影響社會交
    易秩序，均所為非是，惟念其盜刷所得財物價值非鉅，損害
    尚屬輕微，犯後坦白犯行，態度尚可等一切情狀，分別量處
    如主文所示之刑及諭知易科罰金之折算標準，並定其應執行
    之刑及諭知易科罰金之折算標準，以示懲儆。
四、沒收：
(一)、未扣案之中國信託銀行信用卡申請書上「聯名卡同意條款」
    欄及「正卡人中文正楷簽名」欄內偽造之「陳彥儒」之署名
    共2枚，均為被告偽簽之署名，依刑法第219條規定，應予宣
    告沒收。
(二)、按行為人用以詐欺取財之偽造、變造等書類，既已交付於被
    害人收受，則該物非屬行為人所有，除偽造書類上偽造之印
    文、署押，應依刑法第219 條予以沒收外，依同法第38條第
    3 項之規定，即不得再對各該書類諭知沒收（最高法院43年
    度臺上字第747 號判例參照）；又按署押係指在物體上署名
    或簽押，用以證明一定之意思表示，或一定之事實者而言，
    如僅書寫姓名以資識別，而非證明一定意思表示或一定事實
    ，且亦非表示本人簽名之意思者，則不生署押之問題（最高
    法院92年度臺上字第2648號判決要旨可參）。查被告偽造之
    中國信託銀行信用卡申請書已因行使而交付於該銀行，已非
    被告所有，另被告於上開信用卡申請書申請人欄內固有填載
    「陳彥儒」之姓名，然該欄位僅在識別申請者為何人，以便
    於發卡單位管理，既非表示申請者本人簽名之意思，則未經
    申請者本人授權而填寫其姓名，尚不生偽造署押之問題，依
    前開判例及判決意旨，爰均不另為沒收之諭知。檢察官聲請
    簡易判決處刑意旨認應沒收上開署押1 枚，尚有誤會。末查
    ，被告冒用被害人陳彥儒名義所申請之中國信託銀行信用卡
    1 張，雖係被告犯罪所得及其供犯罪所用之物，然並非被告
    所有（依該信用卡約定條款所載，乃屬發卡銀行所有），故
    不得宣告沒收，附此敘明。
五、被告經合法傳喚，無正當理由不到庭，爰不待其陳述，逕行
    一造辯論而為判決。
據上論斷，應依刑事訴訟法第455條之1第1項、第3 項、第369條
第1項前段、第364條、第371條、第299條第1項前段，刑法第216
條、第210條、第219條、第339條第1項、第55條前段、第51條第
5款、第41條第1項前段、第8項，刑法施行法第1條之1第1項、第
2項前段，判決如主文。
本案經檢察官蔡正傑到庭執行職務。
中    華    民    國   100    年    4    月    28    日
                  刑事第四庭  審判長法  官  張淑華
                                    法  官  張宇葭
                                    法  官  林維斌
以上正本證明與原本無異。
不得上訴。
                                    書記官  鄭嘉惠
中    華    民    國   100    年    4     月    29    日
附論罪科刑依據法條：
中華民國刑法第216條
（行使偽造變造或登載不實之文書罪）
行使第 210 條至第 215 條之文書者，依偽造、變造文書或登載
不實事項或使登載不實事項之規定處斷。
中華民國刑法第210條
（偽造變造私文書罪）
偽造、變造私文書，足以生損害於公眾或他人者，處 5 年以下
有期徒刑。
中華民國刑法第339條
（普通詐欺罪）
意圖為自己或第三人不法之所有，以詐術使人將本人或第三人之
物交付者，處 5 年以下有期徒刑、拘役或科或併科 1 千元以下
罰金。
以前項方法得財產上不法之利益或使第三人得之者，亦同。
前二項之未遂犯罰之。